【裁判字號】    95,台上,232
【裁判日期】    950216
【裁判案由】    損害賠償
【裁判全文】
最高法院民事判決              九十五年度台上字第二三二號
    上  訴  人  甲○○
    訴訟代理人  胡坤佑律師
    上  訴  人  乙○○○○○○.
                丙○○
    上 列二 人
    共      同
    訴訟代理人  蘇顯騰律師
上列當事人間請求損害賠償事件，兩造對於中華民國九十三年八
月三日台灣高等法院台南分院第二審判決（九十二年度上字第一
九七號），各自提起上訴，本院判決如下：
    主  文
原判決除假執行部分外廢棄，發回台灣高等法院台南分院。
    理  由
本件上訴人甲○○起訴主張：對造上訴人丙○○為其同造上訴人
乙○○○○○○○○○○（下稱廖國允）之受僱人，以駕駛自用
小貨車外出修理電線、裝設冷氣為業。民國九十一年九月六日晚
間九時許，丙○○駕駛廖國允所有自用小貨車，在雲林縣二崙鄉
○○路由東往西超速且逆向行駛，致將由北往南欲橫越至對向民
宅之伊撞倒，受有左側髖臼骨折、頭部外傷併腦震盪、薦椎骨折
、右側腰椎第四節神經損傷等傷害。其所犯過失傷害等罪部分，
業經刑事法院判處有期徒刑在案，而廖國允為其僱用人，依侵權
行為法律關係，自應對伊負連帶賠償責任。爰提起刑事附帶民事
訴訟，求為命對造上訴人連帶賠償新台幣（下同）四百二十八萬
三千六百三十四元本息之判決（甲○○原請求五百六十一萬一千
九百三十一元本息，惟逾上述部分之請求（按即其中一百三十二
萬八千二百九十七元本息），經第一審判決敗訴後，未經聲明不
服。其提起第三審上訴，再就上開未聲明不服部分為擴張之請求
，本院已另以裁定駁回）。
上訴人丙○○、廖國允則以：丙○○係在訪友途中發生系爭車禍
，尚與執行職務無關，廖國允自毋庸負僱用人之連帶賠償責任。
況系爭車禍之發生為對造上訴人甲○○疏未注意左右來車，貿然
穿越文化路所致，丙○○亦無過失責任可言。縱有過失，就甲○
○應負之百分之五十過失責任，即應免除或減輕伊之賠償金額。
又甲○○請求賠償之各項金額，均有不實或過高，顯屬無據等語
，資為抗辯。
原審將第一審命廖國允、丙○○連帶給付三百二十一萬二千七百
二十六元之本息，於超過二百零八萬九千四百四十八元本息部分
之判決廢棄，改判駁回甲○○該部分之訴，並駁回廖國允、丙○
○之其餘上訴及甲○○之上訴（一百零七萬九百零八元本息），
無非以：依卷附道路交通事故調查報告表及現場圖所載，系爭車
禍發生在天候陰天、夜間，路面乾燥、無缺陷、鋪設柏油、有夜
間照明、無障礙、時速限制為五十公里之雙向快車縣道上。就丙
○○所駕駛之自用小貨車於文化路東往西方向之「對向」快車道
上留有分別長達三十六及二十六‧六公尺之煞車痕，依「一般公
路汽車煞車距離、行車速度對照表」推算，當時車速已達七十公
里以上，丙○○違規超速駕駛之過失責任，堪予認定。其次，丙
○○肇事時駕駛之車輛為其父廖國允所有供執行業務所用之小貨
車，該小貨車上既載有裝設冷氣之工具，為丙○○、廖國允所不
否認，在客觀上即足認與其執行職務有關，縱令丙○○當時是在
往訪友人途中，然對此職務上予以機會之行為，仍應認與其執行
職務有關。廖國允未舉證證明其選任及監督丙○○職務之執行，
已盡相當之注意或縱加以相當之注意仍不免發生損害，甲○○主
張廖國允應依民法第一百八十八條第一項前段規定，與丙○○連
帶負侵權行為之損害賠償責任，即非無據。經查甲○○所受損害
為已支出之醫療費用二十一萬五千八百六十五元、將來所需之醫
療費用十萬元、已支出之復健費用六萬三千零六十六元、將來所
需之三個月復健費用四萬八千元、已支出之看護費用四十二萬五
千元、將來（九十二年四月十一日至九十三年四月十一日）所需
之看護費七十三萬四千元，及其得請求之慰撫金一百二十萬元，
合計於二百七十八萬五千九百三十一元本息範圍內，請求丙○○
、廖國允連帶賠償，原無不當，惟甲○○自承於穿越道路前，已
目擊一台紅色小車由文化路東西向駛來，仍貿然決意穿越文化路
，違反道路交通安全規則第一百三十四條第五款所課予之注意義
務，已難謂其無過失，且甲○○行至道路中線發現丙○○所駕白
色自用小貨車，自該不明紅色小車左側違規逆向超車駛來，本欲
退回原點，因見該紅色小車已逼近，仍決意繼續穿越文化路至對
向民宅，致丙○○發現已穿越文化路約十分之九之甲○○時，閃
避不及而將其撞倒，甲○○亦難辭過失之咎。經與丙○○於夜間
以高達七十公里以上之時速超速駕駛，復於禁止超車之路段行駛
於逆向車道之過失情況相比，認系爭車禍之發生丙○○應負百分
之七十五、甲○○應負百分之二十五之過失責任，並按此過失比
例酌減丙○○、廖國允之連帶賠償金額至二百零八萬九千四百四
十八元為當，甲○○之請求於此範圍內之本息，為有理由，逾此
部分之請求（包括其年滿六十六歲，已逾勞工強制於六十歲退休
之年齡，仍請求喪失勞動能力之工作損失部分），為無理由云云
，為其論斷之基礎。
按民法第二百十七條第一項規定損害之發生或擴大，被害人與有
過失者，法院得減輕賠償金額或免除之，係指被害人之行為與損
害之發生或擴大有相當因果關係者而言。查丙○○係在「對向」
快車道上行駛時，始發現已過中線（即由文化路北面向南面穿越
，已在南面車道上）之甲○○，因閃避不及，留有二十六點六公
尺以上之煞車痕，而在文化路南面車道上，將穿越車道約十分之
九接近慢車道邊緣之甲○○撞倒，為原審認定之事實。果爾，若
丙○○遵守交通規則，在北面車道上行駛，而非進入南向車道為
逆向超車或逆向行駛，似不致於在南面車道之慢車道邊緣撞倒幾
乎已完成穿越文化路之甲○○。則甲○○既非為其所目擊之紅色
車輛撞倒，能否僅因其自承於穿越道路前，已目擊一台紅色小車
自文化路由東往西駛來，仍穿越文化路，違反道路交通安全規則
第一百三十四條第五款所課之注意義務，即謂其就系爭車禍之發
生與有過失？二者間是否有相當因果關係？原審徒以甲○○有違
反道路交通安全規則之行為，而未探究該當違規行為與系爭車禍
之發生是否有相當因果關係，遽為甲○○應負過失責任之認定，
殊嫌速斷。其次，甲○○於系爭車禍發生前有工作能力，為丙○
○、廖國允所不爭（一審卷，一七四頁），且其於車禍發生前從
事檳榔攤生意及農事工作，亦有村長證明書、照片為憑（一審卷
，一八三、一八四頁），準此，能否僅因系爭車禍發生時，甲○
○年已六十六歲，顯逾勞工強制退休年齡，即認其未受有喪失勞
動能力之損失，而駁回甲○○此部分之請求，自待重為斟酌。又
依三軍總醫院民眾診療服務處九十二年十一月二十一日函、國防
醫學院三軍總醫院九十三年四月十二日函載（原審卷第一宗，一
三九頁；第二宗，一一三頁）：甲○○需全天候專職看護之期間
為九十一年九月八日起至同年十二月二十五日，再次開刀取出螺
釘住院時，不需專業看護，出院後無須看護，九十二年十二月住
院拔釘後，無須再接受鋼釘取出手術等情，似見甲○○經治療後
康復之情況及仍需醫療照顧之期間，尚待查明。究竟實情如何，
攸關甲○○請求之醫藥費、看護費、復健費、工作能力喪失乃至
慰撫金等損害於何範圍內為有理由，及廖傑鵬、廖國允應於何範
圍內負給付之責，非無詳為審認之必要。兩造上訴意旨，各就其
不利部分指摘原判決不當，求予廢棄，非無理由。
據上論結，本件兩造上訴均有理由。依民事訴訟法第四百七十七
條第一項、第四百七十八條第二項，判決如主文。
中    華    民    國  九十五  年    二    月   十六   日
                      最高法院民事第四庭
                          審判長法官  蘇  茂  秋
                                法官  蘇  達  志
                                法官  陳  碧  玉
                                法官  王  仁  貴
                                法官  劉  靜  嫻
      本件正本證明與原本無異
                                      書  記  官
中    華    民    國  九十五  年    三    月    二    日
                                                      V


司法院資訊處製作；財團法人民間司法改革基金會備份。
